Inventaris van het archief van mr. H.L. Drucker [levensjaren 1857-1917], 1885-1915
Nationaal Archief, Den Haag
Collectie 165 H.L. Drucker [levensjaren 1857-1917]
Drucker
1885-1915
C22289
0.50 meter; 277 inventarisnummers.
Normale geschreven, getypte en gedrukte documenten, geen bijzondere handschriften.
Nationaal Archief, Den Haag
mr. H.L. Drucker (1857-1917)
Mr. H.L. Drucker (1857-1917) was zoon van de rentenier Louis Drucker, en daarmee een halfbroer van de vrouwenstrijdster Wilhelmina Drucker. Hij was o.a. hoogleraar, rechter, lid van de Tweede en eerste Kamer. Hij schonk veel aandacht aan sociale vraagstukken en trad toe tot de vrijzinnig democraten. Hij was de geestelijk vader van de wet op de Arbeidsovereenkomst. De stukken hebben betrekking op zijn politieke loopbaan.
Archiefvorming
Geschiedenis van de archiefvormer
Het oudst bekende lid van de familie Drucker was Hirsch Lazarus uit Hachenburg 1773-1838, een "bankier", die gehuwd was met Zephira Stiebel, een dochter van Isaak Seligmann Stiebel 1731-1827 en Zerla Bonn
Alexander Dietz, Stammbuch der Frankfurter Juden, Frankfurt am Main 1907, pag. 64.
.
De Stiebel's ook wel Steffens (1849), Steger (1855) en naar het huis "zum Stiefel" Stiefel genoemd, stamden uit de Schwabische priesterfamilie Gunzburg, die zich omstreeks 1560 in Frankfurt had gevestigd. Tot ongeveer 1700 droeg deze familie meestal de naam Günzburg.
Zij hadden loterijkantoren en waren handelaren en bankiers
Alexander Dietz, Stammbuch der Frankfurter Juden, Frankfurt am Main 1907, pag. 299-302.
Hirsch Lazarus vestigde zich in Frankfurt. Zijn beide zonen Ludwig (Louis) en Siegmund stichtten daar het huis Drucker. Zij bezaten de firma "Gebrüder Drucker en Wechsel, Commission und Spedition" in de Fahrgasse, welke firma in 1838 werd opgeheven. Toen ging Louis naar Nederland en Siegmund in de tabak. Siegmund vestigde in de Allerheiligengasse te Frankfurt op 12 januari 1844 een firma genaamd "Siegmund Drucker in rohen und fabrizierten Tabaken Kommission und Spedition", later "in Wechsel und Staatspapieren"
Alexander Dietz, Stammbuch der Frankfurter Juden, Frankfurt am Main 1907, pag. 64.
Louis Drucker was in Hachenburg geboren op 10 juli 1807. Na zijn vertrek uit Frankfurt, vestigde hij zich ongehuwd en als rentenier te Amsterdam.
Gemeente Archief (G.A.) Amsterdam, volkstelling register 1850 B3-383.
. Daar kwam hij in relatie met Constantine Christine Lensing
dochter van Gerardus Johannes en Elisabeth Schoo.
bij wie hij twee kinderen had, n.l. Louise Gerarda Elisabeth 1845-1898
Louise G.E. huwde 27 mei 1880 Jacob Arend Schagen van Soelen, handelsagent.
en Wilhelmina Elisabeth 1847-1925
D. Te Winkel-van Hall, Wilhelmina Drucker, uitgave van de Stichting Internationaal Archief voor de Vrouwenbeweging Amsterdam te Amsterdam 1968. Beide dochters werden op 8 mei 1880 voor de ambtenaar van de Burgerlijke Stand door de moeder erkend. G.A. Amsterdam Register van erkenning nr. 4-103 van 1880.
. Louis Drucker huwde te Amsterdam vele jaren later op 17 maart 1869 Johanna Caroline Christine Margaretha, zich noemende "Thérèse" Temme, van wie hij reeds 5 kinderen had
Th. Temme was de dochter van Joseph Temme en Wilhelmine Russing, volgens de Burgerlijke Stand te Amsterdam is zij op 25 april 1834 geboren te Moritzberg in Stiermarken Oostenrijk. Bij haar huwelijk met Louis Drucker geeft zij op in Hildesheim in Duitsland geboren te zijn. Hun kinderen werden op 18 april 1865 door de ouders erkend en door opvolgend huwelijk van de ouders gewettigd. (G.A. Amsterdam), Register van erkenning 1 fol. 8 en 9 van 1865).
Hun kinderen waren:
Hendrik Lodewijk geb. 11 augustus 1857
Johanna Leonora geb. 30 oktober 1859
Jean Carel Joseph geb. 31 juli 1862
Bertha Eleonore geb. 14 december 1864
Carl Gustav Adolph geb. 1 mei 1868, allen geboren te Amsterdam
Thérèse Temme had in Nederland nog een zoon, n.l. George David, geboren 1 april 1855 te Amsterdam, die de naam Temme bleef voeren. Het boek "George David" door G. en E. Prezcier, geeft op zeer tendentieuse manier het trieste verhaal van diens leven
G. en E Prezcier, George David, J.M.E. en G.H. Meyer, Amsterdam 1885, zie ook D. te Winkel-van Hall, a.w.
.
Op 31 mei 1869 verhuisde het gezin Drucker naar Voorschoten
G.A. Amsterdam, Bevolkingsregister 1869.
. Louis stierf daar op 4 augustus 1884, zijn vrouw Thérèse overleed te Küssnacht op 29 november 1904.
Hendrik Lodewijk Drucker, van wie de in deze inventaris beschreven stukken afkomstig zijn, werd op 11 augustus 1857 te Amsterdam geboren. Hij bezocht de H.B.S. in Leiden en werd na het toelatingsexamen tot de universiteit te hebben afgelegd, op 1 oktober 1875 als student in de rechten te Leiden ingeschreven
Album Studiosorum Academiae Lugduno-Batavae MDCCCLXXV-MCMXXV, Leiden 1925, pag. 6 nr. 159.
. Hij promoveerde in 1879 op een dissertatie "Bezitsverkrijging en Bezitsverlies door derden".
Hij studeerde nog enkele semesters te Leipzig en vestigde zich daarna als advocaat te Amsterdam.
Hij trouwde te Voorschoten op 14 juli 1881 Wilhelmina Catharina Sabina de Koning
Dochter van Anthony Johan, dominee in Muiderberg, en Sabina Wilhelmina Hendrika Vogel, geboren te Muiden op 28 december 1858 en overleden te 's-Gravenhage op 18 april 1930. Hun kinderen waren: Theresia Louise geb. te Amsterdam 8 september 1882, zij trouwde in 1909 B Laue, kapitein in de "Königliche und Kaiserliche Armee".
Rudolf, geboren 4 mei 1885, electrotechnisch ingenieur, trouwde 1e te 's-Gravenhage 30 oktober 1909 Margaretha Jacoba Petronella van Hasselt, overleden 1930, trouwde 2e te Londen 1932 de tweemaal gescheiden Maria Louise Croiset van Uchelen, trouwde 3e te Wassenaar 9 mei 1938, Annelise Margot Steingass, trouwde 4e in 1947 Theodora Hendrika Ida Johanna Moonen, van haar gescheiden in 1949, trouwde 5e in 1950 Elisabeth Sybilla van Essen. Hij stierf 17 april 1956.
Willem Hendrik geboren te Groningen (volgens inschrijving in het Album Academicum van het Athenaeum illustre en van de Universiteit van Amsterdam, Amsterdam R.W.P. de Vries 1913, geboren te Berlijn) 20 april 1887, overleden 12 juli 1933, hoogleraar aan de Handelshogeschool te Rotterdam, trouwde mej. mr. G.R.J. Heltrich.
. Op 24 mei 1882 richtten de curatoren van de Rijksuniversiteit te Groningen een schrijven aan de minister van Binnenlandse Zaken waarin zij o.a. mr. H.L. Drucker, advocaat en secretaris der Nederlandsch Zuid Afrika vereniging te Amsterdam, voordroegen ter vervulling van de vacature van het professoraat van wijlen mr. W. Modderman
Algemeen Rijksarchief, Archief Binnenlandse Zaken Kabinet 2 juni 1882 nr. 4.
. Drucker werd dientengevolge bij Koninklijk Besluit van 6 juni 1882 nr. 7 tot hoogleraar in het romeinsrecht en zijn geschiedenis aan de Rijksuniversiteit te Groningen benoemd
A.R.A. Archief van het Kabinet des Konings inventaris nummer 2504.
. Hij aanvaardde zijn ambt op 28 september 1882 met een redevoering over "Rechtswetenschap en Wetgeving". Hij werd lid van de Groningse gemeenteraad waar hij het initiatief nam tot invoering van progressie in de heffing van de hoofdelijke omslag; aan tal van stichtingen, die een verzachting van het lot der misdeelden in de maatschappij ten doel hadden, blijft zijn naam verbonden
B. Sijmons in de Groningsche Volksalmanak 1918 pag. 173.
. In 1886 werd professor Drucker benoemd tot rechter plaatsvervanger bij de arrondissementsrechtbank te Groningen ter vervanging van mr. W. Tonckens Jhz., die eervol ontslagen was.
Hem werd toestemming verleend dit ambt tegelijk met zijn hoogleraarambt te bekleden
A.R.A. Archief van het Kabinet des Konings inventarisnummer 2726, 26 juni 1886 nummer 26.
.
In 1889 volgde zijn benoeming tot hoogleraar te Leiden waar hij mr. H.W. d' Ablaing opvolgde
A.R.A. Archief Binnenlandse Zaken Kabinet 1 augustus 1889 nummer 103. Deze benoeming werd bekrachtigd bij K.B. van 3 augustus 1889 nr. 15, bij dit besluit werd hem tevens eervol ontslag verleend als hoogleraar te Groningen. (Archief van het Kabinet des Konings inventarisnummer 2907). Bij K.B. van 2 oktober 1889 werd hem eervol ontslag verleend als rechter-plaatsvervanger bij de arrondissementsrechtbank te Groningen (Archief van het Kabinet des Konings inventarisnummer 2917, 2 oktober 1889 nr. 2 en archief van het ministerie van Justitie, afdeling Algemeen secretariaat 8 oktober 1889, nr. 183.
Hij ging in Leiden als hoogleraar weg in 1897 en keerde er als privaatdocent in het Nederlands privaatrecht terug en werkte er als zodanig van 1889 tot 1905
J.P. Duyverman, Het raadslid Prof. mr. H.L. Drucker, Tijdschrift voor Geschiedenis, 75e jaargang, 1962, pag. 57-67.
.
In 1891 werd hij gekozen als lid van de gemeenteraad van Leiden, hetgeen hij gedurende 12 jaar bleef.
Hij schonk zijn nimmer aflatende aandacht aan sociale vraagstukken als: de ongelukkenverzekering, de arbeidsvoorwaarden en de rechtstoestand van de arbeidende klasse en de openbare gezondheidszorg. Hij had een groot aandeel in de stichting, in 1897, van "het Leidsche Volkshuis". Deze stichting beoogde het verhogen van de ontwikkeling, de beschaving en het levensgeluk onder de arbeidende- en daarmee gelijkstaande klasse te Leiden en naaste omgeving
J.P. Duyverman, Het raadslid Prof. mr. H.L. Drucker, Tijdschrift voor Geschiedenis, 75e jaargang, 1962, a.w.
. In 1894 werd professor Drucker voorzitter van de in dat jaar te Leiden opgerichte Arbeidsraad.
Zijn toetreden tot de vrijzinnig democraten wekte in sommige kringen verzet en met zijn stemmen tegen de stakingswetten leidde dit tot zijn niet herkiezing als lid van de gemeenteraad in 1903
J.P. Duyverman, a.w. pag. 57-67.
.
Drucker had voor het kiesdistrict Groningen sedert 1894 zitting in de Tweede Kamer, eerst als Unie-Liberaal, sinds 1901 als lid van de Vrijzinnig Democratische Bond. Van deze bond was hij een der oprichters.
In 1913 verliet Drucker de Tweede Kamer en werd lid van de Eerste Kamer der Staten Generaal hetgeen hij tot zijn overlijden bleef. In 1905 weigerde hij het ministerschap van Justitie. Hij was de geestelijke vader van de wet op de arbeidsovereenkomst. Op grónd van zijn studie van deze materie kreeg hij in 1891 van de minister van Justitie de opdracht om een ontwerp op te stellen. Dit ontwerp door Drucker herzien ligt ten grondslag aan de wetsontwerpen van 1901 en 1904. Als voorzitter van de commissie van rapporteurs had hij grote invloed bij de behandeling in de Tweede Kamer van het laatste ontwerp dat in 1917 wet werd. Zijn studie over het woningvraagstuk leidde in 1896 tot het publiceren van de brochure "Het vraagstuk der Volkshuisvesting"
J.P. Duyverman. a.w.
. In 1912 werkte hij met dr. D. Bos aan een mogelijk samengaan van de vrijzinnigen. Dit resulteerde in een tot het Nederlandse volk te richten concentratie-manifest van de vrijzinnigen
Inventarisnummers 236 en 239 op pagina 28 van deze inventaris.
.
Hij overleed te 's-Gravenhage op 5 september 1917.
Geschiedenis van het archiefbeheer
De politieke papieren van mr. H.L. Drucker werden in 1964 door mr. G.J.C. Schilthuis te Rotterdam aan het Algemeen Rijksarchief geschonken.
De rechtstitel is (nog) onbekend
Inhoud en structuur van het archief
2.21
Ordening van het archief
Bij de indeling van de stukken in rubrieken werden de facetten van zijn politieke loopbaan als uitgangspunt genomen.
Aanwijzingen voor de gebruiker
Openbaarheidsbeperkingen
Volledig openbaar.
Materiële beperkingen
Aanvraaginstructie
Openbare archiefstukken kunnen online worden aangevraagd en gereserveerd. U kunt dit ook via de terminals in de studiezaal van het Nationaal Archief doen. Om te kunnen reserveren dient u de volgende stappen te volgen:
U maakt een profiel aan op www.gahetna.nl, en logt vervolgens in
Via de archiefinventaris (alleen de beschrijvingen met rode nummers) selecteert u het gewenste archiefstuk door op de knop 'Reserveren' te klikken
In het volgende scherm geeft u aan op welke dag u het archiefstuk wilt inzien
Indien u zich bevindt in de studiezaal en een tafelnummer heeft ontvangen kunt u dit nummer vermelden. Als u geen tafelnummer heeft kunt u tafelnummer 777 laten staan
Vervolgens bevestigt u uw reservering door deze te versturen.
Verwant materiaal
Beschikbaarheid van kopieën
Beschrijving van de series en archiefbestanddelen
- Parlementslid 1894 - 1913., I.
  - Algemeen., A.
    - Rondschrijven van de commissie van praeadvies over het wetsontwerp tot regeling van de krijgsdienst, met commentaar van H. van der Hoeven., november 1890; 1; 2 stukken
    - Convocatiebriefjes voor de vergadering van de liberale kamerleden met aantekeningen van H.L. Drucker, A. Kerdijk, J.D. Veegens en H. Goeman Borgesius., 1894-1904; 2; 1 omslag
    - Kennisgevingen, convocaties e.d. ontvangen als lid van de Tweede Kamer der Staten Generaal., 1894-1913; 3; 1 omslag
    - Amendementen op het kiesrecht, met bijlage., (ca. 12 mei 1896); 4; 2 stukken
    - Brief over mr. H. Goeman Borgesius en zijn strijd tegen het liberale kabinet en over jhr. mr. D.W. van Andringa de Kempenaar als tegencandidaat. Concept., 23 januari 1897; 5; 1 stuk
    - Circulaire van enkele industriëlen e.a. tot oprichting van een dagblad voor sociaal economische politiek., 30 april 1900; 6; 5 bladen
    - Brieven van dr. D. Bos: het kiesrecht, parlementaire enquête inzake de toestand der middenstand; (mr. C.) Pijnacker Hordijk en de Indische Zaken; zijn gezondheidstoestand; het wetsontwerp betreffende staking van spoorweg-, post- en telegraafbeambten; de ontstemming van de Vrijzinnig Democraten in het Noorden; en over de kandidatuur van mr. J. Limburg in Heerenveen, met concept antwoord., Januari-februari 1903, 24 april 1903 en 25 oktober 1915; 7; 8 stukken
    - Brief van J.M. Pijnacker Hordijk over verlaging en verhoging van accijnsen o.a. op suiker en gedistilleerd, met aantekeningen., 18 maart 1903; 8; 1 stuk
    - Brieven van mr. H. Goeman Borgesius over de Statenverkiezing in Zuidholland en het beleggen van een vergadering voor die verkiezingsstrijd., 19 maart en 15 april 1904; 9; 2 stukken
    - Brieven van mr. M.W.F. Treub over zijn benoeming tot kamerlid, en over zijn te houden "maidenspeech" en over het voorstel tot verwijzing der notariële wet., 12 en 26 oktober 1904; 10; 2 stukken
    - Brief van mr. E.A. Smidt houdende condoleance met het overlijden van Drucker's moeder en over het verzoek aan de oud-liberalen buiten de Kamer voor een vergadering., 1 december 1904; 11; 1 stuk
    - Brief van mr. E.E. van Raalte houdende condoleance bij het overlijden van Drucker's moeder, over de staatsbegroting en een bespreking met mr. H. Goeman Borgesius., 1 december 1904; 12; 1 stuk
    - Brief van dr. D. Bos houdende condoleance bij het overlijden van Drucker's moeder., 4 december 1904; 13; 1 stuk
    - Brieven van A. Kerdijk en H.P. Marchant om Drucker van zijn plan om voor de Tweede Kamer te bedanken te weerhouden., 30 december 1904, 3, 4, 6 en 24 januari, 24 maart 1905; 14; 5 stukken
    - Brieven van mr. E.E. van Raalte over een artikel van mr. J. Limburg in het Sociaal Weekblad met aantekeningen van Drucker., 11 en 13 januari 1905; 15; 2 stukken
    - Briefkaart en brief van mr. M.W.F. Treub over een artikel betreffende de belastingen in "Vragen des Tijds" en over zijn afwezigheid in de Kamer., 23 januari en 18 maart 1905; 16; 2 stukken
    - Brieven van mr. E.E. van Raalte over de werkzaamheden in de Kamer, over het uitstel van de wet op het arbeidscontract en over de verkiezingsuitslagen., 28 april en 17 juni 1905; 17; 2 stukken
    - Briefkaarten van mr. C.Th. van Deventer en mr. J. Limburg over hun verkiezing tot leden van de Vrijzinnig Democratische Kamerclub en het bijwonen van een vergadering., 1, 2 en 14 juli 1905; 18; 3 stukken
    - Brief van het Centraal Bestuur van het Algemeen Nederlandsch Werklieden Verbond tot de Vrijzinnig Democratische leden van de Tweede Kamer, met aantekeningen., 5 juli 1905; 19; 1 stuk
    - Briefwisseling met mr. M.W.F. Treub over zijn voorgenomen uittreden uit de Vrijzinnig Democratische Kamerclub., Juli - september 1905; 20; 1 omslag
    - Brief van dr. D. Bos over de staatsexploitatie van de spoorwegen., 4 september 1905; 21; 1 stuk
    - Reglement voor de Vrijzinnig Democratische Kamerclub, vastgesteld op, 16 november 1905; 22; 1 stuk
    - Brief van mr. C.Th. van Deventer o.a. over een brief van mr. E. Fokker en de afdoening daarvan door mr. H.P. Marchant., 30 december 1905; 23; 1 stuk
    - Brief van jhr. J. Roëll over de duur der discussies betreffende het arbeidscontract met concept-antwoord., 5 januari 1906; 24; 2 stukken
    - Briefkaarten van dr. D. Bos over het vertrek van de minister van Waterstaat dr. ir. J. Kraus naar Chili., 9 en 11 januari 1906; 25; 2 stukken
    - Brief aan mr. M.W.F. Treub over het voorlopig niet kunnen deelnemen aan de Kamerwerkzaamheden. Concept., 12 januari 1906; 26; 1 stuk
    - Briefwisseling met mr. Z. van den Bergh betreffende zijn publikatie over de stakingskwestie in verband met het arbeidscontract en het meningsverschil hierover met Drucker, met concept-antwoord., 6 en 12 maart 1906; 27; 3 stukken
    - Brief en kaart van B.R.F. van Vlijmen houdende bericht van verhindering tot deelname aan een vergadering, met aantekeningen., 27 september en 1 oktober 1906; 28; 2 stukken
    - Briefkaart van jhr. mr. J. Roëll over het besluit van de Centrale Sectie met betrekking tot de financiële wetten., 26 november 1906; 29; 1 stuk
    - Convocaties voor vergaderingen, rondschrijven van de kamervoorzitter en stukken van de commissie van overleg uit de Tweede Kamer o.a. betreffende de wijze van behandeling van de Staats- en Indische begroting en ontwerpen voor verdeling van de spreektijd., 1906, 1907-1911; 30; 1 omslag
    - Brief van mr. H.P. Marchant over een ontwerp-verdeling der begrotingshoofdstukken, over de rapporteurs en over het aannemen van de wet van het arbeidscontract, met aantekening., 15 juli 1907; 31; 1 stuk
    - Brieven van Th.M. Ketelaar en mr. C.Th. van Deventer over de stemming voorde begroting van Oorlog met concept-antwoord., 22 december 1907 en 1 januari 1908; 32; 3 stukken
    - Circulaire, brieven en oproepen tot vergaderingen in verband met de Zuid-Hollandse Statenverkiezing, met aantekeningen., 1907; 33; 1 omslag
    - Telegrammen van P.R. Mees en H.P Marchant., 1907 en 1908; 34; 2 stukken
    - Extract uit een brief van mr. C.B. Nederburgh over mr. Th. H. de Meester als vice-president van de Raad van Indië., Z.d; 35; 1 stuk
    - Brief van mr. C.Th. van Deventer over een interpellatie van de minister van Koloniën betreffende de behandeling van een strafzaak., 15 januari 1908; 36; 1 stuk
    - Brief van jhr. mr. F.W. van Styrum over een opmerking van Drucker over het verlies van Nederlanderschap in verband met het naturalisatie-ontwerp, met aantekening., 14 maart 1908; 37; 1 stuk
    - Brief van mr. C.Th. van Deventer over het Atjehverslag., 22 juni 1908; 38; 1 stuk
    - Brief van P.R. Mees over de verkiezingen, met concept-antwoord., 29 juni 1909; 39; 1 stuk
    - Brief van dr. D. Bos over een conflict met Drucker, met concept-antwoord., 4 en 6 juni 1910; 40; 2 stukken
      Zie afschrift van de brief in: E. van Raalte, "Dr. D. Bos", Assen, 1962 p. 165.
    - Brief van A.C.A van Vuuren over de afschaffing der Rijkstollen in het bijzonder die van Standaarbuiten., 9 oktober 1910; 41; 1 stuk
    - Briefwisseling met P.J. Troelstra, M. Arntzenius, en O. van Nispen over de sociaal-democratische obstructie en Drucker's bemiddeling, met bijlagen., September - oktober 1911; 42; 1 omslag
    - Brief van prof dr. D. van Embden betreffende het staatspensioen, met concept-antwoord., 29 oktober en 1 november 1911; 43; 2 stukken
    - Briefwisseling, gedrukte stukken, aantekeningen en kranten betrekkelijk de staatscommissie tot herziening van het burgerlijk procesrecht., 1911-1913; 44; 1 omslag
    - Rondschrijven aan de Vrijzinnig Democratische leden van de Tweede Kamer over de kandidaatstelling voor 1913, met concept-antwoord., (Mei 1912); 45; 1 stuk
    - Brieven van mr. J.W.H.M. van Idsinga overeen ontwerp-rapport., 24 februari en 7 mei 1913; 46; 2 stukken
    - Convocaties voor vergaderingen der drie Vrijzinnige Kamerclubs o.a. over de concentratie., 25 februari en 5 juli (1913); 47; 2 stukken
    - Brief van mr. C.Th. van Deventer houdende dank voor gelukwensen bij zijn verkiezing te Assen., 17 juni 1913; 48; 1 stuk
    - Brief van dr. D. Bos houdende dank voor gelukwensen met zijn overwinning bij de verkiezingen., 28 juni 1913; 49; 1 stuk
    - Briefwisseling met mr. M.W.F. Treub inzake diens treden uit de Vrijzinnig Democratische Kamerclub., 29 juni, 2 en 4 juli 1913; 50; 3 stukken
    - Brief van mr. M. Tydeman houdende gelukwensen met de benoeming in de Eerste Kamer en een oproep voor een conferentie met H.M. de Koningin., 3 juli 1913; 51; 1 stuk
    - Brieven van Th.M. Ketelaar en mr. C.Th. van Deventer over het besluit van Drucker om als voorzitter van de Kamerclub af te treden., 14 augustus 1913; 52; 2 stukken
    - Brieven van F.M. Knobel over een consulaatsgebouw te Tanger, met aantekeningen., 22 januari en 20 februari 1914; 53; 2 stukken
    - Brief en briefkaart respectievelijk van G. van der Feltz en E. van Starkenborgh over verhindering tot deelname aan een vergadering van vrijzinnige Eerste Kamerleden., 11 oktober 1914; 54; 2 stukken
    - Brief van C.J.A. Bichon van IJsselmonde over een dading tussen de Staat en de gemeente Neuzen, met aantekening., 1 december 1914; 55; 2 stukken
    - Drukproeven van het reglement van orde voor de Tweede Kamer naar aanleiding van de toevoeging van het artikel over het vragenrecht, met aantekeningen., Z.j; 56; 8 bladen
    - Brief van mr. M.W.F. Treub over zijn vertrek in verband met het onderzoek der Mij. van Zekerheidsstelling, fragment., Z.d; 57; 1 stuk
    - Aantekeningen voor juridische lezingen., 1912-1913; 58; 1 omslag
  - Lid van de Liberale Unie 1885-1901., B.
    - Rondschrijven en oproep tot het bijwonen van de eerste constituerende vergadering van de Liberale Unie met statuten, ontwerp-huishoudelijk reglement en naamlijst der afgevaardigden, met bijlage., Februari-maart 1885; 59; 1 omslag
    - Convocaties voor vergaderingen van de Liberale Unie, met krantenverslagen., 1885-1887, 1889, 1890, 1892, 1894; 60; 1 omslag
    - Naamlijsten van leden en donateurs van de Liberale Unie., 1885, 1888-1890, 1892 en 1893; 61; 1 omslag
    - Briefwisseling en brochure betreffende de oppositie van mr. J.A. Levy, met bijlage., Februari-mei 1885; 62; 1 omslag
    - Brief van mr. E. Fokker houdende aanbeveling van P.L. Tak voor het secretariaat van de commissie van uitvoering van de Liberale Unie., 18 maart 1885; 63; 1 stuk
    - Briefwisseling met prof. mr. G.A. van Hamel, mr. P.J. Snel en M.W.van Royen (penningmeester van de kiesvereniging "De Grondwet") over het bijeenroepen van een vergadering van de Liberale Unie om de organisatie, het plan en de werkzaamheden vast te stellen, en over de geldelijke steun aan de Haagse kiesvereniging "De Grondwet", met bijlagen., Maart-april 1885; 64; 1 omslag
    - Convocatie voor de leden van de commissie van uitvoering van de Liberale Unie voor een vergadering o.a. over het ontwerp-huishoudelijk reglement, het ontwerp-reglement van orde en de ontwerp-instructie voor de secretaris, met bijlagen., Maart-mei 1885; 65; 1 omslag
    - Rondschrijven van de voorzitter van de Liberale Unie, prof. mr. G.A. van Hamel,over een vergadering inzake de statuten en het huishoudelijk reglement en over de uitbreiding van de kiesbevoegdheid, over de schoolstrijd en de sociale wetgeving., 22 mei en 26 mei 1885; 66; 2 stukken
    - Brief van prof. mr. W.L.P.A. Molengraaff over het program en de werkzaamheden van de Liberale Unie, 25 mei 1885; 67; 1 stuk
    - Briefwisseling en rondschrijven van de Liberale Unie over de doelstelling van die partij en oproeping om steun, met bijlagen., Mei-juni 1885; 68; 6 stukken
    - Brief van prof. mr. G.A. van Hamel aan de leden van het bestuur van de Liberale Unie over de herziening van de grondwet in verband met het kiesrecht en het onderwijs., 22 juni 1885; 69; 1 stuk